【裁判字號】    95,重上更(一),93
【裁判日期】    951228
【裁判案由】    分配合夥損益等
【裁判全文】
臺灣高等法院民事判決        九十五年度重上更(一)字第九三號
上  訴  人  正大聯合會計師事務所
法定代理人  己  ○
訴訟代理人  林炳煌律師
            陳煥生律師
上 列一 人
複 代理 人  胡志彬律師
            王永春律師
參  加  人  庚○○  住台北市○○路五○巷十八號二樓
訴訟代理人  王勝彥律師
複 代理 人  王福民律師
被 上訴 人  乙○○  住台北市○○路○段五一巷六號二樓
            丁○○  住台中市○○○街七二號
            丙○○  住台北市○○路二八九巷六弄一號三樓
            戊○○  住台北市○○○路○段三八號十一樓
            甲○○  住台北縣永和市○○街六八之一號三樓
共      同
訴訟代理人  鄭洋一律師
複 代理 人  曾紀穎律師
共      同
訴訟代理人  楊鈞國律師
複 代理 人  楊惠琳律師
前列當事人間請求分配合夥損益等事件，上訴人對於中華民國九
十二年十月三十一日臺灣臺北地方法院九十年度重訴字第二九四
四號第一審判決提起上訴，經最高法院發回更審，本院於九十五
年十二月十九日言詞辯論終結，判決如下：
    主      文
原判決第一項至第五項關於命上訴人給付被上訴人乙○○新台幣
壹仟伍佰柒拾捌萬參仟伍佰肆拾元本息、戊○○新台幣壹仟壹佰
肆拾柒萬玖仟玖佰陸拾肆元本息、丙○○新台幣肆佰玖拾柒萬捌
仟捌佰參拾貳元本息、甲○○新台幣貳佰貳拾參萬玖仟玖佰伍拾
元本息、丁○○新台幣玖拾萬玖仟捌佰伍拾元本息部分，及該部
分關於假執行之宣告，暨（除確定部分外）訴訟費用之裁判均廢
棄。
上開廢棄部分，被上訴人在第一審之訴及假執行之聲請均駁回。
第一審（除確定部分外）、第二審及發回前第三審訴訟費用，由
被上訴人乙○○負擔百分之四十五、戊○○負擔百分之三十二、
丙○○負擔百分之十四、甲○○負擔百分之六、丁○○負擔百分
之三。
    事實及理由
一、按非法人之團體，設有代表人或管理人者，有當事人能力，
    民事訴訟法第四十條第三項定有明文。而民事訴訟法第四十
    條第三項所定非法人團體，必須由多數人所組成，並須有一
    定之組織、名稱、目的、事務所或營業所、獨立之財產及設
    有對外代表團體之管理人或代表人，始足當之（最高法院七
    十一年度台上字第一七八號判決要旨參照）。又合夥財產為
    合夥人全體所公同共有，故合夥非有獨立之人格，其因合夥
    事務而涉訟者，除由執行業務之合夥人代表合夥為原告或被
    告外，應由全體合夥人為原告或被告，其當事人始為適格（
    最高法院八十二年度台上字第三二三八號判決要旨參照）。
    被上訴人主張上訴人係合夥事業組織，由第一審共同被告己
    ○為對外代表，己○與被上訴人乙○○、戊○○、丙○○、
    甲○○、丁○○共六人為實際負擔上訴人盈虧之合夥人，至
    於其他聯合執業會計師係報備登記之形式上合夥人，對於上
    訴人之合夥盈餘並無利益分配請求權存在，亦從未受領盈餘
    分配，雖依據己○申報所得稅所檢附之「執行業務所得損益
    計算表」記載之盈餘分配數申報個人執行業務所得，然上訴
    人每年皆形式上補貼合夥人支出之所得稅，即非屬民法合夥
    章節所規定之合夥人云云。惟據民國八十九年八月一日正大
    聯合會計師事務所聯合執業合夥契約書第一條規定：「本聯
    合事務所由己○、乙○○、戊○○、陳培賞、詹淑薰、丙○
    ○、甲○○、邱明洲、丁○○、郭承楓、田時雨、王樞、林
    月霞、庚○○、許伯彥、林崇仁等十六位會計師聯合執業」
    ，第三條則規定十六位會計師盈餘或虧損之分派比例各為若
    干，並已向國稅局申報，且向主管機關登錄在案，為兩造所
    不爭執，則上訴人既已登錄為由十六位會計師聯合執業，當
    其對外為法律行為或為意思表示時，乃係十六位會計師之合
    夥狀態，並不因其另行約定之內部關係而有所不同，被上訴
    人主張除實際負擔上訴人盈虧之合夥人外之其他聯合執業會
    計師均係報備登記之形式上合夥人，非屬民法合夥章節所規
    定之合夥人云云，即非可採。又九十年六月五日之合夥人會
    議關於退夥案係決議：「乙○○會計師提示退夥聲明書已獲
    全體出席會計師簽名表示接獲通知，同時自六月六日起退夥
    生效。丙○○、甲○○、林月霞、丁○○、許伯彥、邱明洲
    會計師同時聲明退夥，退夥理由與乙○○會計師相同，且有
    無可歸責於自己之重大事由，經向在場其他全體合夥會計師
    告知，同樣產生退夥之效力。戊○○會計師聲明如果乙○○
    會計師等七人堅持退夥，也願意同時自六月六日起退夥。詹
    淑薰會計師表示原則上退夥，但有待回高雄與陳培賞會計師
    討論後確定」等語（見原法院九十年度北調字第二七○號卷
    第二一至二四頁），僅涉及乙○○、丙○○、甲○○、林月
    霞、丁○○、許伯彥、邱明洲、戊○○、詹淑薰等九人之退
    夥事宜，並無上訴人所稱因聯合會計師事務所十六位合夥人
    只存己○一人，致合夥欠缺存續要件之情形，而己○為上訴
    人之所長，己○出國時，尚指派所內其他會計師代為處理所
    務，並以己○為負責人申報所得稅，有上訴人九十年五月三
    十一日正秘字第○五一五號公告、八十九年度所得稅申報
    書等影本在卷可稽（見原審卷第一宗第三○、七五頁），故
    上訴人之合夥會計師已有以己○為執行合夥事務之人且對外
    代表全體合夥人之合意，依首揭說明，上訴人正大聯合會計
    師事務所係為非法人團體，己○自得就本件分配合夥損益訴
    訟為上訴人合法代理應訴，上訴人辯稱本件訴訟應以其全體
    合夥人為被告，而屬當事人不適格云云，洵無足取。
二、被上訴人主張：上訴人係合夥事業組織，由第一審共同被告
    己○為對外代表，己○與被上訴人乙○○、戊○○、丙○○
    、甲○○、丁○○共六人為實際負擔上訴人盈虧之合夥人，
    歷年均依100：50：35：19.5：11：9.5之合夥損益分配比例
    分配盈餘，因上訴人之八十七年度、八十八年度及八十九年
    度合夥盈餘分配比例金額表（下稱系爭盈餘分配表），業經
    己○簽名承認，而完成該三年度合夥損益之決算，且被上訴
    人亦已同意該表所列之分配金額，依其所列上開三年度被上
    訴人應分配之合夥利益，扣除被上訴人已支領之暫支款，上
    訴人尚應給付被上訴人乙○○、戊○○、丙○○、甲○○、
    丁○○之盈餘分配款依序為新台幣（下同）一千五百七十八
    萬三千五百四十元、一千一百四十七萬九千九百六十四元、
    四百九十七萬八千八百三十二元、二百二十三萬九千九百五
    十元、九十萬九千八百五十元（共三千五百三十九萬二千一
    百三十六元）。爰依民法第六百七十六條規定，求為命上訴
    人分別如數給付，並自起訴狀繕本送達翌日（九十年十月二
    十六日）起加付法定遲延利息之判決。至被上訴人所收取之
    九十年度各項服務公費係屬上訴人清算範圍或退夥結算範圍
    之合夥財產，在未經清算或退夥結算以前，上訴人對於被上
    訴人尚無返還債權請求權存在，自無從主張抵銷。退步而言
    ，台北市國稅局就九十年度執行業務所得已核定上訴人應給
    付被上訴人乙○○一千三百零七萬八千二百二十元、戊○○
    九百三十四萬一千五百八十六元、丙○○一千一百九十萬六
    千二百九十一元、甲○○七百四十七萬三千二百六十九元、
    丁○○九百三十四萬一千五百八十六元，共計五千一百十四
    萬零九百五十二元，應足以對上訴人向被上訴人請求返還之
    服務公費及各式扣繳憑單三千零六十四萬九千六百零四元互
    為抵銷等情（原審判命上訴人給付被上訴人乙○○一千五百
    七十八萬三千五百四十元、戊○○一千一百四十七萬九千九
    百六十四元、丙○○四百九十七萬八千八百三十二元、甲○
    ○二百二十三萬九千九百五十元、丁○○九十萬九千八百五
    十元，及分別自九十年十月二十六日起計算之法定遲延利息
    ，而第一審共同原告邱明洲、林月霞、許伯彥訴請上訴人給
    付執業酬勞等及被上訴人代位上訴人請求己○返還不當得利
    部分，均經第一審判決駁回確定，不在本院審理範圍）。並
    聲明：上訴駁回。
三、上訴人則以：依聯合執業合夥契約書所載，上訴人係由己○
    、乙○○、戊○○、陳培賞、詹淑薰、丙○○、甲○○、邱
    明洲、丁○○、郭承楓、田時雨、王樞、林月霞、庚○○、
    許伯彥、林崇仁等十六位會計師聯合執業，參加人庚○○係
    於八十七年六月一日加入上訴人成為合夥人。己○於九十年
    六月四日在被上訴人戊○○片面製作而無財務報表作為編表
    基礎且包括十三家關係企業公司盈餘在內之系爭盈餘分配表
    上簽名，並非承認應按表分配盈餘，僅係表明就戊○○所製
    作之分配表有所了解，況戊○○所製作八十九年十二月三十
    一日資產負債表有虛構、重複計算之情形，且己○個人亦不
    得代表全體合夥人為損益分配方式之同意，而上訴人八十七
    、八十八、八十九年度之年終結算亦已向台北市國稅局申報
    ，並依合夥契約分配盈餘在案，被上訴人依該表所列金額請
    求分配合夥利益，自屬無據。縱被上訴人得請求八十七、八
    十八、八十九年度之分配盈餘，系爭盈餘分配表中所載保留
    成數15之部分亦不應由被上訴人乙○○取得，則乙○○應分
    配盈餘二千二百零五萬零七百八十一元減去暫支款一千三百
    十二萬零九百四十元為八百九十二萬九千八百四十一元、戊
    ○○應分配盈餘二千一百九十三萬五千五百十九元減去暫支
    款一千零四十五萬五千五百五十五元為一千一百四十七萬九
    千九百六十四元、丙○○應分配盈餘一千三百零三萬三千六
    百十三元減去暫支款八百零五萬四千七百八十一元為四百九
    十七萬八千八百三十二元、甲○○應分配盈餘八百零三萬一
    千六百四十一元減去暫支款五百七十九萬一千六百九十一元
    為二百二十三萬九千九百五十元、丁○○應分配盈餘五百九
    十八萬六千零六十六元減去暫支款五百零七萬六千二百十六
    元為九十萬九千八百五十元，而因被上訴人已代上訴人收取
    自九十年一月一日至同年六月五日服務公費二千八百二十四
    萬三百零一元及各式扣繳憑單金額二百四十萬九千三百零三
    元，共三千零六十四萬九千六百零四元，以被上訴人上開分
    配盈餘比例計算，則乙○○分配盈餘比例為百分之三十一點
    三即已收取九百五十九萬三千三百二十六元、戊○○分配盈
    餘比例為百分之四十點二即已收取一千二百三十二萬一千一
    百四十一元、丙○○分配盈餘比例為百分之十七點四即已收
    取五百三十三萬三千零三十一元、甲○○分配盈餘比例為百
    分之七點九即已收取二百四十二萬一千三百十九元、丁○○
    分配盈餘比例為百分之三點二即已收取九十八萬零七百八十
    七元，均應退還上訴人，上訴人即得以該債權與被上訴人之
    請求抵銷等語置辯。並聲明：(一)原判決不利於上訴人之部分
    廢棄。(二)上廢棄部分，被上訴人在第一審之訴及假執行之聲
    請駁回。
四、參加人則以：其係於八十七年六月一日成為合夥人，依合夥
    契約所載，應受合夥盈餘分配比例為百分之六，八十七年度
    合夥盈餘分配比例經合理計算後調整為百分之二，被上訴人
    請求八十七、八十八、八十九年度合夥損益分配，依商業會
    計法第六十八條之規定，須先提出上訴人該三年度之決算報
    表，並經全體合夥人承認，且依民法第六百七十條規定決議
    分配之方案，惟被上訴人所提系爭盈餘分配表及暫支款明細
    表，並未經合夥人審閱，為虛偽不實之報表等情。
五、查上訴人係合夥事業組織，由第一審共同被告己○為對外代
    表，八十九年八月一日正大聯合會計師事務所聯合執業合夥
    契約書第一條係規定：「本聯合事務所由己○、乙○○、戊
    ○○、陳培賞、詹淑薰、丙○○、甲○○、邱明洲、丁○○
    、郭承楓、田時雨、王樞、林月霞、庚○○、許伯彥、林崇
    仁等十六位會計師聯合執業」，第三條則規定十六位會計師
    盈餘或虧損之分派比例各為若干，並已向國稅局申報，且向
    主管機關登錄在案，而被上訴人戊○○所製作上訴人之八十
    七年度、八十八年度及八十九年度合夥盈餘分配比例金額表
    ，業經己○親自簽名等事實，有八十九年八月一日正大聯合
    會計師事務所聯合執業合夥契約書、盈餘分配表等影本在卷
    可稽（見原法院九十年度北調字第二七○號卷第十三至二○
    頁、第二八至三○頁），復為兩造所不爭執，自堪信為真實
    。
六、被上訴人主張己○與被上訴人乙○○、戊○○、丙○○、甲
    ○○、丁○○共六人為實際負擔上訴人盈虧之合夥人，歷年
    均依100：50：35：19.5：11：9.5之合夥損益分配比例分配
    盈餘，因系爭盈餘分配表業經己○簽名承認，而完成合夥損
    益之決算，依其所列被上訴人應分配之合夥利益，扣除被上
    訴人已支領之暫支款，上訴人尚應給付被上訴人乙○○、戊
    ○○、丙○○、甲○○、丁○○之盈餘分配款依序為一千五
    百七十八萬三千五百四十元、一千一百四十七萬九千九百六
    十四元、四百九十七萬八千八百三十二元、二百二十三萬九
    千九百五十元、九十萬九千八百五十元（共三千五百三十九
    萬二千一百三十六元），爰依民法第六百七十六條規定，求
    為命上訴人分別如數給付，並加付法定遲延利息等語，上訴
    人則以前詞置辯。經查：
  (一)按合夥事務之執行，得依約定，委任合夥人中之一人或數人
    執行之，此觀民法第六百七十一條第二項及第六百七十四條
    第一項規定自明。故執行合夥事務之合夥人，依委任之目的
    ，除不屬於合夥事務執行範圍之合夥契約之變更，新合夥人
    之加入，退夥及合夥之解散等事項外，均得執行之。民法第
    六百七十六條規定：合夥之決算及分配利益，除契約另有訂
    定外，應於每屆事務年度終為之。是「決算」，僅旨在「分
    配利益」，核與同法第六百八十九條規定合夥人退夥時之「
    結算」及第六百九十四條規定合夥解散後之「清算」有別。
    從而「決算」及「分配利益」，似屬執行合夥事務之範疇，
    非不得由執行合夥事務之合夥人為之（最高法院八十三年度
    台上字第一六三○號判決要旨參照）。查被上訴人係請求上
    訴人給付八十七年度、八十八年度及八十九年度之合夥盈餘
    分配款項，依前揭說明，「決算」及「分配利益」均屬執行
    合夥事務之範疇，即得由執行合夥事務之合夥人己○為之，
    上訴人辯稱己○個人不得代表全體合夥人為損益分配方式之
    同意云云，洵不可採。
  (二)被上訴人主張系爭盈餘分配表業經己○簽名承認，而完成八
    十七、八十八及八十九年度合夥損益之決算等語。上訴人以
    該三年度之年終結算已向台北市國稅局申報，並依合夥契約
    分配盈餘在案，被上訴人自不得依系爭盈餘分配表所列金額
    請求分配合夥利益云云。參加人則以被上訴人請求合夥損益
    分配，依商業會計法第六十八條之規定，須先提出上訴人該
    三年度之決算報表，並經全體合夥人承認，且依民法第六百
    七十條規定決議分配之方案，惟被上訴人所提系爭盈餘分配
    表及暫支款明細表，並未經合夥人審閱，為虛偽不實之報表
    云云。據上訴人所提財政部台北市國稅局九十四年七月五日
    財北國稅資字第○九四○二四八三一四號書函所檢附八十七
    、八十八及八十九年度執行業務者損益表及合夥人盈餘分配
    報告表之記載，八十七年度分配盈餘之會計師固有己○、乙
    ○○、戊○○、陳培賞、詹淑薰、丙○○、甲○○、丁○○
    、黃錦城、邱明洲、王惠民、吳光皋、賴昭宏、林月霞、詹
    誠一、王樞、田時雨、郭承楓、莊雯秋、庚○○、許伯彥，
    八十八年度再增加林崇仁，八十九年度則減少王惠民、吳光
    皋、賴昭宏、詹誠一、莊雯秋，有該書函及執行業務者損益
    表、合夥人盈餘分配報告表等影本在卷可稽（見本院卷第二
    宗第三八頁、第四四至五○頁），惟被上訴人主張上訴人分
    配合夥盈餘一向以付款人台灣銀行松山分行、帳號23325號
    、發票人為上訴人之記名、劃平行線及禁止背書轉讓之支票
    給付，由己○、乙○○、戊○○、丙○○、甲○○及丁○○
    在票據支出明細表上簽名後領取等語，且提出八十四年度至
    八十九年度合夥人支領盈餘紀錄、合夥盈餘分配明細為證（
    見本院卷第三宗第二六至二九頁），上訴人則否認該紀錄是
    盈餘分配，並稱僅是暫借款云云，審諸兩造不爭執為真正之
    經己○親筆簽名之紙箋，係載明八十三年度盈餘分配比例「
    羅100、林50、張35、李11、施9.5」、八十四年度盈餘分配
    比例「羅100、林50、張35、邱19.5、李11、施9.5」（見原
    審卷第三宗第一○九及一一○頁），且戊○○就己○及被上
    訴人所製作之系爭盈餘分配表三紙業於九十年六月四日經己
    ○簽署，而上訴人就其辯稱被上訴人所提合夥人支領盈餘紀
    錄係暫借款乙節，復未能舉證以實其說，堪認上訴人分配合
    夥盈餘並非依其檢送財政部台北市國稅局之合夥人盈餘分配
    報告表為之，又依合夥人支領盈餘紀錄所載，己○及被上訴
    人已分別於八十七年一月二十一日、八十七年七月九日、八
    十八年二月九日、八十八年七月十九日、八十九年一月三十
    一日、八十九年十月三十一日獲盈餘分配，足徵系爭盈餘分
    配表經己○簽認後，即完成八十七、八十八及八十九年度合
    夥損益之決算，被上訴人此部分之主張，洵可採取。
  (三)上訴人辯稱己○於被上訴人戊○○片面製作之系爭盈餘分配
    表上簽名，並非承認應按表分配盈餘，僅係表明就戊○○所
    製作之分配表有所了解，戊○○所製作八十九年十二月三十
    一日資產負債表有虛構、重複計算之情形，則系爭盈餘分配
    表自屬不實云云。按私文書經本人或其代理人簽名、蓋章或
    按指印或有法院或公證人之認證者，推定為真正，民事訴訟
    法第三百五十八條第一項定有明文。查己○於系爭盈餘分配
    表上親自簽名之事實，為兩造所不爭執，依上開規定，自得
    推定系爭盈餘分配表形式上為真正，而上訴人就據以製作系
    爭盈餘分配表之八十九年十二月三十一日資產負債表有虛構
    、重複計算之情形乙節，僅稱該資產負債表所列資產總額高
    達七千三百六十四萬九千二百五十五元，其中不是資產已不
    存在，即屬為估計數額或錯誤數額，應依所列科目評估價值
    ，減除壞帳及重複與變價損失等，以損益減少數調整為一千
    六百八十一萬五千一百二十八元云云，顯係就該資產負債表
    各科目所認列之金額為爭執，並未能舉證以實其說，是其此
    部分所辯，自無足取。
  (四)上訴人復辯稱系爭盈餘分配表之內容包括正大電腦有限公司
    、納稅人雜誌社、波比有限公司、宗林有限公司、安力電腦
    有限公司、今大企業管理顧問股份有限公司、裕民財務管理
    顧問股份有限公司、逸昌企業管理顧問有限公司、逸民企業
    管理顧問有限公司、正宗電腦有限公司、正大財務管理顧問
    股份有限公司、力安電腦有限公司、正大均富企業管理顧問
    股份有限公司十三家關係企業公司盈餘云云，被上訴人則主
    張該十三家公司均為紙上公司，乃為上訴人節稅之用等語。
    查依原審向財政部台北市國稅局所調閱上開十三家公司之營
    利事業所得稅結算申報書、資產負債表等資料所示，大部分
    均僅有銀行存款，並無何費用、折舊支出，有財政部台北市
    國稅局九十一年十一月二十日財北國稅資字第○九一○○八
    一八二四號函及財政部台北市國稅局信義稽徵所九十一年十
    一月二十九日財北國稅信義審字第○九一○○一一九七一號
    函暨所檢附之資料足憑（見外放證物），上訴人亦未舉證證
    明上開十三家公司有盈餘可供分配，上訴人此部分所辯，亦
    非可採。
  (五)被上訴人主張己○、乙○○、戊○○、丙○○、甲○○、丁
    ○○歷年均依100：50：35：19.5：11：9.5之合夥損益分配
    比例（分母為225，下同）分配盈餘云云，上訴人則以系爭
    盈餘分配表中所載保留成數15之部分不應由乙○○取得，乙
    ○○得分配之成數為35等語。據系爭盈餘分配表之記載，己
    ○、乙○○、戊○○、丙○○、甲○○、丁○○係依100：
    35：35：19.5：11：9.5之成數分配盈餘，經被上訴人之訴
    訟代理人於九十五年十二月十九日言詞辯論期日到庭陳稱：
    「乙○○就十五點的部分他雖然主張歸他所有，但因為其他
    人有爭執，所以乙○○同意先保留下來，以後再處理，其他
    的部分先分配」等語（見本院卷第三宗第一六四頁），而不
    再就系爭盈餘分配表中所載保留成數15之部分為爭執，則己
    ○、乙○○、戊○○、丙○○、甲○○、丁○○就系爭盈餘
    分配表所載待分配盈餘自應依100：35：35：19.5：11：9.5
    之成數分配之。
  (六)按合夥之決算及分配利益，除契約另有訂定外，應於每屆事
    務年度終為之，民法第六百七十六條定有明文。查乙○○、
    戊○○、丙○○、甲○○、丁○○就系爭盈餘分配表所載待
    分配盈餘應依35：35：19.5：11：9.5之成數分配之，業如
    前述，而渠等已支領之暫支款則分別為一千三百十二萬零九
    百四十元、一千零四十五萬五千五百五十五元、八百零五萬
    四千七百八十一元、五百七十九萬一千六百九十一元、五百
    零七萬六千二百十六元，有合夥人暫支款明細表在卷可稽（
    見原法院九十年度北調字第二七○號卷第三一頁），為兩造
    所不爭執，則乙○○就系爭盈餘分配表所得分配之盈餘為八
    百九十二萬九千八百四十一元（計算式：八十七年度應分配
    盈餘6,831,100元＋八十八年度應分配盈餘6,986,471元＋八
    十九年度應分配盈餘8,233,210元－暫支款13,120,940元＝
    8,929,841元）、戊○○就系爭盈餘分配表所得分配之盈餘
    為一千一百四十七萬九千九百六十四元（計算式：八十七年
    度應分配盈餘6,812,978元＋八十八年度應分配盈餘6,922,7
    58元＋八十九年度應分配盈餘8,199,783元－暫支款10,455,
    555元＝11,479,964元）、丙○○就系爭盈餘分配表所得分
    配之盈餘為四百九十七萬八千八百三十二元（計算式：八十
    七年度應分配盈餘4,077,178元＋八十八年度應分配盈餘4,1
    01,650元＋八十九年度應分配盈餘4,854,785元－暫支款8,0
    54,781元＝4,978,832元）、甲○○就系爭盈餘分配表所得
    分配之盈餘為二百二十三萬九千九百五十元（計算式：八十
    七年度應分配盈餘2,517,700元＋八十八年度應分配盈餘2,5
    41,695元＋八十九年度應分配盈餘2,972,246元－暫支款5,7
    91,691元＝2,239,950元）、丁○○就系爭盈餘分配表所得
    分配之盈餘為九十萬九千八百五十元（計算式：八十七年度
    應分配盈餘1,897,365元＋八十八年度應分配盈餘1,813,861
    元＋八十九年度應分配盈餘2,274,840元－暫支款5,076,216
    元＝909,850元），共計二千八百五十三萬八千四百三十七
    元，被上訴人逾此部分之請求，即不應准許。
  (七)按二人互負債務，而其給付種類相同，並均屆清償期者，各
    得以其債務，與他方之債務，互為抵銷，民法第三百三十四
    條第一項定有明文。而抵銷為消滅債務之單獨行為，只須與
    民法第三百三十四條所定之要件相符，一經向他方為此意思
    表示即生消滅債務之效果，原不待對方之表示同意（最高法
    院五十年台上字第二九一號判例要旨參照）。上訴人以因被
    上訴人已代上訴人收取自九十年一月一日至同年六月五日服
    務公費二千八百二十四萬三百零一元及各式扣繳憑單金額二
    百四十萬九千三百零三元，共三千零六十四萬九千六百零四
    元，依被上訴人上開分配盈餘比例計算，則乙○○分配盈餘
    比例為百分之三十一點三即已收取九百五十九萬三千三百二
    十六元、戊○○分配盈餘比例為百分之四十點二即已收取一
    千二百三十二萬一千一百四十一元、丙○○分配盈餘比例為
    百分之十七點四即已收取五百三十三萬三千零三十一元、甲
    ○○分配盈餘比例為百分之七點九即已收取二百四十二萬一
    千三百十九元、丁○○分配盈餘比例為百分之三點二即已收
    取九十八萬零七百八十七元，均應退還上訴人，上訴人即得
    以該債權與被上訴人之請求抵銷等語，並提出退夥結算會議
    記錄影本為證（見本院前審卷第三一二至三一六頁）。被上
    訴人則辯稱其所收取之九十年度各項服務公費係屬上訴人清
    算範圍或退夥結算範圍之合夥財產，在未經清算或退夥結算
    以前，上訴人對於被上訴人尚無返還債權請求權存在，自無
    從主張抵銷云云。查被上訴人於九十年六月五日均聲明退夥
    ，嗣於九十一年二月二十一日所召開之退夥結算會議選任乙
    ○○為退夥結算事務之執行人，乙○○乃於九十一年二月二
    十五日開立專戶以代被上訴人處理退夥結算事宜，而乙○○
    以上訴人退夥結算執行人身分於九十一年五月二十五日召開
    之退夥結算會議紀錄所載之報告事項二謂「本執行人保管之
    世華銀行代管專戶，迄今收到聯合執業會計師存入之九十年
    元月一日至同年六月五日止各項服務公費收入金額總額計為
    二千八百二十四萬零三百零一元」、議案三說明稱「‧‧‧
    已收到各式扣繳憑單總金額合計為二百四十萬九千三百零三
    元」等情，乙○○於本院九十五年十二月四日準備程序期日
    並當庭提出世華銀行士林分行存摺原本，帳號為000-000000
    000號，戶名為乙○○正大聯合會計師事務所退夥結算代管
    戶，經本院核閱屬實，惟合夥人出資後，其出資成為合夥財
    產之一部分，屬合夥人全體之公同共有，且合夥財產為合夥
    債權人之第一擔保，合夥財產不足清償合夥之債務時，各合
    夥人對於不足之額，連帶負其責任，故合夥人退夥時，其出
    資之返還，必須依民法第六百八十九條之規定為結算分配，
    亦即須就退夥時合夥財產狀況結算，於未受虧損之情形，始
    得為全部返還之請求，而被上訴人與他合夥人之退夥結算迄
    今尚未完成，為兩造所不爭執，則乙○○於世華銀行士林分
    行所開立乙○○正大聯合會計師事務所退夥結算代管戶內之
    服務公費及所收到之各式扣繳憑單金額即仍屬合夥財產屬為
    被上訴人等代管之財產，自應返還予上訴人，依被上訴人就
    系爭盈餘分配表所得分配盈餘二千八百五十三萬八千四百三
    十七元之分配比例計算，乙○○應返還上訴人九百五十九萬
    三千三百二十六元﹝計算式：30,649,604×（8,929,841÷
    28,538,437×100%）＝9,593,326﹞、戊○○應返還上訴人
    一千二百三十二萬一千一百四十一元﹝計算式：30,649,604
    ×（11,479,964÷28,538,437×100%）＝12,321,141﹞、丙
    ○○應返還上訴人五百三十三萬三千零三十一元﹝計算式：
    30,649,604×（4,978,832÷28,538,437×100%）＝9,593，
    326﹞、甲○○應返還上訴人二百四十二萬一千三百十九元
    ﹝計算式：30,649,604×（2,239,950÷28,538,437×100%
    ）＝2,421,319﹞、丁○○應返還上訴人九十八萬零七百八
    十七元﹝計算式：30,649,604×（909,850÷28,538,437×
    100%）＝980,787﹞，上訴人業於九十三年九月十五日本院
    前審之言詞辯論期日以民事辯論意旨狀主張抵銷，經被上訴
    人訴訟代理人楊鈞國律師收受在案，是兩造之債務即溯及最
    初得為抵銷時於抵銷之範圍內消滅，而抵銷後被上訴人對上
    訴人之債權已無剩餘，上訴人即不須再對被上訴人就本案之
    請求金額為給付。
  (八)被上訴人主張台北市國稅局就九十年度執行業務所得已核定
    上訴人應給付被上訴人乙○○一千三百零七萬八千二百二十
    元、戊○○九百三十四萬一千五百八十六元、丙○○一千一
    百九十萬六千二百九十一元、甲○○七百四十七萬三千二百
    六十九元、丁○○九百三十四萬一千五百八十六元，共計五
    千一百十四萬零九百五十二元，應足以對上訴人向被上訴人
    請求返還之服務公費及各式扣繳憑單三千零六十四萬九千六
    百零四元互為抵銷云云，惟並未舉證以實其說，而上訴人於
    九十三年九月十五日本院前審之言詞辯論期日業經提出民事
    辯論意旨狀對被上訴人就系爭盈餘分配表所得分配之盈餘主
    張以被上訴人代上訴人收取自九十年一月一日至同年六月五
    日服務公費二千八百二十四萬三百零一元及各式扣繳憑單金
    額二百四十萬九千三百零三元抵銷，則該部分兩造之債務即
    溯及最初得為抵銷時消滅，被上訴人於九十五年十二月四日
    本院更審準備程序期日復提出「民事上訴答辯(四)狀」主張抵
    銷，自屬無據。
七、綜上所述，被上訴人依民法第六百七十六條之規定，請求上
    訴人給付被上訴人乙○○一千五百七十八萬三千五百四十元
    、戊○○一千一百四十七萬九千九百六十四元、丙○○四百
    九十七萬八千八百三十二元、甲○○二百二十三萬九千九百
    五十元、丁○○九十萬九千八百五十元，及分別自九十年十
    月二十六日起，至清償日止，依年息百分之五計算之利息，
    為無理由，不應准許。其就該部分所為假執行之聲請亦失所
    附麗，應併予駁回。原審就此部分判命上訴人給付，並為假
    執行之宣告，尚有未洽。上訴意旨指摘原判決此部分不當，
    求予廢棄改判，為有理由，爰由本院予以廢棄改判如主文第
    二項所示。
八、本案事證已臻明確，兩造其餘主張、陳述及所提之證據，經
    審酌後認與判決結果不生影響，爰不一一論述，附此敘明。
九、據上論結，本件上訴為有理由，爰依民事訴訟法第四百五十
    條、第七十八條、第八十五條第一項，判決如主文。
中    華    民    國    95    年    12    月    28    日
                    民事第十三庭
                        審判長法  官  陳昆煇
                              法  官  李錦美
                              法  官  陳駿璧
正本係照原本作成。
如不服本判決，應於收受送達後20日內向本院提出上訴書狀，其
未表明上訴理由者，應於提出上訴後20日內向本院補提理由書狀
（均須按他造當事人之人數附繕本）上訴時應提出委任律師或具
有律師資格之人之委任狀；委任有律師資格者，另應附具律師資
格證書及釋明委任人與受任人有民事訴訟法第466條之1第1項但
書或第2項（詳附註）所定關係之釋明文書影本。
中    華    民    國    95    年    12    月    28    日
                          書記官  李佳樺
附註：
民事訴訟法第466條之1（第1項、第2項）：
對於第二審判決上訴，上訴人應委任律師為訴訟代理人。但上訴
人或其他法定代理人具有律師資格者，不在此限。
上訴人之配偶、三親等內之血親、二親等內之姻親，或上訴人為
法人、中央或地方機關時，其所屬專任人員具有律師資格並經法
院認為適當者，亦得為第三審訴訟代理人。


司法院資訊處製作；財團法人民間司法改革基金會備份。
